【裁判字號】    88,上易,227
【裁判日期】    890627
【裁判案由】    損害賠償
【裁判全文】
臺灣高等法院民事判決  八十八年度上易字第二二七號
    上  訴  人    乙○○
    訴訟代理人    羅行律師
    被  上訴人    甲○○  住台北縣三重市○○街五三巷一號五樓
    訴訟代理人    張文寬律師
右當事人間請求損害賠償事件，上訴人對於中華民國八十八年九月十七日臺灣新竹地
方法院八十八年度訴字第三一三號第一審判決提起上訴，本院判決如左：
    主    文
原判決關於駁回上訴人後開第二項之訴，並訴訟費用之裁判均廢棄。
被上訴人應給付上訴人新台幣柒拾伍萬貳仟壹佰捌拾壹元，及自民國八十八年五月二
十日起，至清償日止，按週年利率百分之五計算之利息。
其餘上訴駁回。
第一、二審訴訟費用，由被上訴人負擔百分之九十八 ，餘由上訴人負擔。
    事    實
甲、上訴人方面：
壹、聲明：求為判決；
一、原判決駁回後開第二項之訴並訴訟費用之裁判廢棄。
二、被上訴人應給付上訴人新台幣（以下同）七十六萬五千八百四十六元及自起訴狀
    繕本送達之翌日起至清償日止，按年息百分之五計算之利息。
貳、陳述：除引用原審判決書之記載外，補稱：
一、被上訴人以其對訴外人昌聖企業股份有限公司（下稱昌聖公司）有五百八十八萬
    零一百元票款債權為由，聲請對臺灣新竹地方法院（下稱新竹地院）七十九年度
    執字第一○二五號執行事件中，債務人昌聖公司可領回之案款餘額四百三十三萬
    七千二百二十五元（下稱系爭案款）為假扣押，並訴請昌聖公司清償借款，本案
    經三審判決敗訴確定後，被上訴人又將該案件使用之同一證物交付其使用人鄭東
    華聲請假扣押系爭案款，並對昌聖公司訴請清償債務，亦經三審判決敗訴確定，
    足證被上訴人故意利用假扣押程序使上訴人不能早日領得案款。
二、執行法院通知上訴人具領系爭案款，足認上訴人已自昌聖公司處合法受讓該案款
    ，上訴人聲請領取系爭案款，被上訴人以聲明異議及抗告暨聲請假扣押阻撓，造
    成上訴人無法早日領到該案款，受有利息之損失，顯係故意侵害上訴人之權利，
    被上訴人應負民法第一百八十四條損害賠償責任。
參、證據：除引用原審之立證方法外，補提：新竹地院八十五年度訴字第七四一號清
    償借款事件歷審判決影本、八十七年度訴字第六九二號清償借款事件歷審判決影
    本為證。
乙、被上訴人方面：
壹、聲明：求為判決：上訴駁回。
貳、陳述：除引用原審判決書之記載外，補稱：、
一、上訴人受讓昌聖公司系爭案款之效力，未經訴訟法院判決認定，況訴外人鄭東華
    訴請確認上訴人及昌聖公司對系爭案款債權讓與關係不存在之訴，尚在停止訴訟
    程序中，上訴人主張其受讓系爭案款，業經法院認定有效成立，自非有據。嗣後
    縱認受讓有效，惟前述假扣押事件之債務人係昌聖公司，非上訴人，且與民事訴
    訟法第五百三十一條規定之情形不符，上訴人不得依該條規定主張權利。
二、被上訴人係避免日後對昌聖公司追償無著，而為聲明異議、抗告及聲請假扣押，
    與故意不法侵害上訴人權益不同。上訴人未舉證證明被上訴人故意不法侵害其權
    利。
參、證據：除引用原審之立證方法外，補提：新竹地院八十七年度訴字第三六七號裁
    定影本。
丙、本院依職權調閱新竹地院八十四年度裁全字第四七四號、六一一號假扣押事件全
    卷、八十五年度訴字七四一號清償借款事件全卷、八十七年度訴字第六九二號清
    償借款事件全卷。
    理    由
一、上訴人主張：新竹地院七十九年執字第一０二五號執行事件，抵押權人即被上訴
    人對債務人昌聖公司之抵押債權經判決確認不存在確定，分配表中被上訴人之分
    配款一千零八十五萬七千九百三十元本應發還昌聖公司，惟因昌聖公司於八十三
    年五月五日已將上開債權讓與伊，執行處乃通知伊領取系爭案款，詎被上訴人竟
    以聲明異議、抗告、假扣押、訴訟等方式，阻撓伊領取案款，致伊於八十八年四
    月十三日始取得系爭案款中之二百三十二萬二千一百二十五元，被上訴人以聲明
    異議等方法，故意侵害伊領取系爭案款之權利，致伊受有系爭案款自八十四年十
    月二十四日起至八十八年四月十三日止之利息損失七十六萬五千八百四十六元等
    情。爰求為命被上訴人如數給付，並計付遲延利息之判決。
二、被上訴人則以：伊與昌聖公司間清償借款之訴訟，受訴法院雖否認昌聖公司尚積
    欠伊巨額借款未償，但伊絕無虛構借款債權情事，伊為避免日後對昌聖公司追償
    無著，而為聲明異議、抗告及聲請假扣押，與故意不法侵害上訴人權益不同。又
    系爭案款係查封拍賣之變形物，在執行法院未發還債務人昌聖公司前，依法屬不
    得轉讓之債權，上訴人受讓系爭案款在實體法上效力如何，尚未經實體法院為上
    訴人勝訴之判決，嗣後縱認受讓有效，惟假扣押事件之債務人係昌聖公司，非上
    訴人，且亦非假扣押裁定自始不當而撤銷，上訴人自不得依民事訴訟法第五百三
    十一條規定主張權利等語，資為抗辯。
三、經查，新竹地院七十九年執字第一０二五號拍賣抵押物事件執行中，被上訴人以
    其對執行債務人昌聖公司有抵押債權存在，聲明參與分配，昌聖公司則以被上訴
    人對其抵押債權不存在為由，聲請以七十九年度民執全字第六七九號就上開執行
    事件被上訴人之分配款一千零八十五萬七千九百三十六元予以假扣押，並訴請確
    認債權不存在，經最高法院於八十四年四月二十日以八十四年台上字第九○九號
    判決抵押債權不存在確定（下稱確認債權不存在事件）。上訴人於八十四年九月
    十二日以昌聖公司於八十三年五月五日將分配表中被上訴人之分配款一千零八十
    五萬七千九百三十元讓與上訴人為由，聲請發還系爭案款，執行法院於八十四年
    九月二十七日通知昌聖公司、被上訴人及其他參與分配人，依上訴人之聲請，將
    餘額即系爭案款發還上訴人。被上訴人對該通知聲明異議，經臺灣高等法院於八
    十五年十二月三十一日以八十五年度抗更(二)字第三四號裁定駁回聲明異議確定（
    下稱聲明異議事件）。被上訴人另於八十四年五月二十二日又以昌聖公司積欠債
    務為由，聲請假扣押，並經執行法院於八十五年四月十九日以新院文執字第一五
    七五四號函扣押系爭案款在案，嗣被上訴人訴請昌聖公司清償借款之本案訴訟，
    亦經最高法院於八十七年二月十二日以八十七年度台上字第二二六號判決敗訴確
    定。昌聖公司以假扣押原因消滅為由，聲請撤銷上開假扣押裁定，經新竹地院以
    八十七年度裁全聲字第五四號准予撤銷假扣押裁定，本院以八十七年度抗字第一
    ○一七號裁定駁回被上訴人之抗告確定。訴外人鄭東華又以昌聖公司為被告訴請
    清償借款，並聲請就系爭案款中之二百零一萬五千一百元予以假扣押，餘額二百
    三十二萬二千一百二十五元由上訴人於八十八年四月十三日領取等事實，為兩造
    所不爭執，並有新竹地院七十九年度確認債權不存在事件歷審判決影本、八十五
    年度訴字第七四一號清償借款事件歷審判決影本、八十四年度執聲字第三一號聲
    明異議歷審裁定影本、八十四年度裁全字第六一一號假扣押裁定、八十七年裁全
    字第五四號撤銷假扣押裁定歷審裁定影本、八十七年度訴字第六九二號清償借款
    事件歷審判決影本、原法院八十四年九月二十七日新院丁執舜字第一二○五號、
    八十六年一月三十一日新院文執舜字第一二○五號、八十八年四月六日新院錦執
    舜字第一二○五號、一三四四九號通知、新院鑫執禹五四字第九一八一號函在卷
    可按（見原審卷九─二九、五六之一頁、本院卷一七─三二、六二─七三、一○
    七、一○八頁），復經調閱清償借款事件、假扣押及撤銷假扣押全卷核閱屬實，
    堪信為真實。茲應審究者，厥為被上訴人之上開聲明異議、抗告、聲請假扣押等
    行為，是否故意侵害上訴人領取案款之權利？查：
    (一)按因侵權行為所發生之損害賠償請求權，以有故意或過失不法侵害他人權利為
      成立要件。此觀民法第一百八十四條第一項規定即明。所謂故意係指行為人對
      於構成侵權行為之事實，明知並有意使其發生或預見其發生，而其發生並不違
      背其本意而言。因之故意以聲明異議、抗告、聲請法院實施假扣押之手段，侵
      害他人權利之情形，必須行為人對於其聲明異議、抗告、聲請假扣押係屬侵權
      行為之事實，明知並有意使其發生，或預見其發生，而其發生並不違背其本意
      ，始足當之。查七十九年度執字第一０二五號拍賣抵押物執行事件中，被上訴
      人參與分配之抵押債權，經最高法院於八十四年四月二十日以八十四年台上字
      第九○九號判決確認不存在確定後，分配表中原分配予被上訴人之分配款一千
      零八十五萬七千九百三十元，因其他執行及參與分配債權人之債權均已獲清償
      ，而應發還執行債務人昌聖公司，應不待言。昌聖公司既於八十三年五月六日
      具狀向執行法院陳明已於同年月五日將案款轉讓上訴人，執行法院就形式審查
      ，認讓與已發生效力，從而准上訴人於八十四年一月二十一日先具領部分案款
      六百五十二萬七百零五元，並於八十四年九月二十七日通知上訴人具領餘款四
      百三十三萬七千二百二十五元即系爭案款，尚無不合。被上訴人於收受該通知
      後，除以上訴人前具領之案款六百五十二萬七百零五元，已超過上訴人對昌聖
      公司之本金債權，有詐偽情事為由，聲明異議外，並明知其持以聲明參與分配
      之二十一紙支票，業經判決確定債權不存在，仍以之為證據，於八十五年六月
      十四日再訴請昌聖公司返還借款五百八十八萬零一百元，之前更於八十四年五
      月二十二日以其對昌聖公司有該二十一紙支票金額之債權為由，聲請假扣押。
      然該二十一紙支票，係被上訴人於前開確認債務不存在事件中，持之作為其對
      昌聖公司有「抵押借款」存在之證明，該抵押借款業經判決確定昌聖公司已清
      償完畢而不存在，則被上訴人主張之二十一紙支票借款部分，既已包括在前開
      抵押借款範圍內，並經昌聖公司清償完畢，被上訴人對昌聖公司無借貸關係存
      在，此為被上訴人所知悉，且該清償借款事件亦經判決被上訴人敗訴確定。被
      上訴人於敗訴確定後，又將上開二十一紙支票中之十九紙交由訴外人鄭東華訴
      請昌聖公司清償借款，聲請假扣押，該清償借款事件亦經最高法院於八十九年
      一月八日以八十九年度台上字第三一四號判決敗訴確定。昌聖公司乃於八十七
      年三月六日以其與被上訴人間之本案判決敗訴確定，假扣押原因已消滅為由，
      聲請撤銷前開八十四年度裁全字第六一一號假扣押裁定，被上訴人又以昌聖公
      司無聲請撤銷假扣押之權利為由，提起抗告，於八十七年五月二十一日抗告駁
      回確定，執行法院始撤銷系爭案款之扣押命令，並於八十八年四月十三日將系
      爭案款中之二百三十二萬二千一百二十五元發還上訴人收受等情，已如前述，
      依上開事證，足認被上訴人於確認債權不存在事件判決確定後，已知其對昌聖
      公司並無債權存在，仍一再提起聲明異議、抗告、假扣押、起訴等，而此種行
      為會致上訴人無法領取系爭案款，此為被上訴人所明知並有意使其發生，縱非
      明知，亦能預見其發生，而其發生亦不違背其本意，被上訴人故意侵害上訴人
      領取系爭案款之權利，應堪認定。
    (二)又查執行法院於八十四年九月二十七日通知上訴人於收受通知後十日內可領取
      系爭案款，惟上訴人至八十八年四月十三日始領取，此係被上訴人之侵權行為
      所致，從而，上訴人主張受有自八十四年十月二十四日起至八十八年四月十二
      日止，按年息百分之五計算之利息損失七十五萬二千七百七十五元【自八十
      四年十月二十四日起至八十八年四月十二日止，共計一二六六日 4,337,225
      元×5%＝216,861元（元以下四捨五入） 216,861元×1266/365＝752,181元
      （元以下四捨五入）】即屬有據。
四、綜上所述，上訴人本於侵權行為法律關係，請求上訴人給付七十五萬二千一百八
    十一元，及自起訴狀繕本送達翌日即八十八年五月二十日起至清償日止，按週年
    利率百分之五計算之遲延利息，為有理由，應予准許。逾此所為請求，為無理由
    ，應予駁回。原審就上開應准許部分，為上訴人敗訴之判決，尚有未洽，上訴意
    旨求予廢棄改判，為有理由，爰由本院予以廢棄改判如主文第二項所示。至於上
    訴人之請求不應准許部分，原判決為上訴人敗訴判決，經核於法並無不合，上訴
    意旨聲明廢棄該部分原判決，為無理由，應駁回其上訴。
五、兩造其餘攻擊、防禦方法，與判決結果無涉，爰不一一論述，併此明。
六、據上論結，本件上訴為一部有理由，一部無理由。依民事訴訟法第四百五十條、
    第四百四十九條第一項、第七十九條但書，判決如主文。
中      華      民      國    八十九    年      六      月    二十七    日
                                臺灣高等法院民事第五庭
                                    審判長法  官  黃  熙  嫣
                                          法  官  鄭  傑  夫
                                          法  官  蔡  芳  齡
右正本係照原本作成。
不得上訴。
中      華      民      國    八十九    年      七      月      五      日
                                          書記官  蔡  錦  輝


司法院資訊處製作；財團法人民間司法改革基金會備份。
